【裁判字號】    99,訴,792
【裁判日期】    990727
【裁判案由】    清償借款
【裁判全文】
臺灣臺中地方法院民事判決               99年度訴字第792號
原      告  陳瑞德
訴訟代理人  黃英傑律師
被      告  廖年達
訴訟代理人  黃翎芳律師
上列當事人間請求清償借款等事件，本院於民國99年7月6日言詞
辯論終結，判決如下：
    主  文
被告應給付原告新臺幣陸佰萬元及自民國九十九年二月一日起
至清償日止，按週年利率百分之六點五計算之利息。
訴訟費用新臺幣陸萬零肆佰元由被告負擔。
    事實及理由
一、原告起訴主張：
  (一)緣訴外人黃俊傑向原告借款新臺幣（下同）600萬元，借用
    期間自民國97年1月31日起至99年1月30日止，約定利息依週
    年利率百分之6.5計算，並由被告為連帶保證人，於97年1
    月31日簽訂協議切結書。黃俊傑同時簽立發票日99年1月31
    日、票號EA0000000、票面金額為600萬元之支票乙紙（下稱
    系爭支票），經被告背書後交由原告收執，詎屆期經提示未
    獲兌付，爰依97年1月31日之協議切結書之連帶保證之法律
    關係及票款關係向被告請求給付。並聲明：如主文第一項所
    示。
  (二)對被告抗辯之陳述：
  1.被告自94年初即擔任系爭借款之連帶保證人：
    黃俊傑自94年初已向原告借款600萬元，並由被告擔任連帶
    保證人，並簽訂轉讓書為憑。該轉讓書上「見證人」欄係由
    黃俊傑更正為「連帶保證人」後，被告始簽名，並收執轉讓
    書為憑。倘若該轉讓書係遭黃俊傑竄改，為何被告保管該文
    件五年餘而從未提出異議或提出刑事偽造文書之告訴？不論
    轉讓書曾否遭竄改，實無關宏旨，因黃俊傑就該筆借款於97
    年1月31日向原告續借而簽訂系爭協議切結書時，被告就該
    筆債務確有自願擔任連帶保證人，並於黃俊傑簽發同額系爭
    支票上背書，被告應負連帶保證人及支票背書人責任。
  2.被告稱系爭借款屬重利而無效，並不足採：
    (1)系爭借款利息未逾民間一般放款利息：
      94年間簽訂之轉讓書約定自94年初起3年內原告每月收取
      利息2萬元，共72萬元；因現金利息較低，黃俊傑同意移
      轉捷揚保全股份有限公司（以下簡稱捷揚公司）股份400
      股，如依該公司章程第5條規定，每股金額1萬元，則該
      400股股價為400萬元，即3年利息共計472萬元，其年利率
      百分之26.22（計算式：利息472萬元3年本金600萬元
      ≒0.2622）。至97年之協議切結書約定自97年1月31日起
      至99年1月30日止，年利率百分之6.5，兩年共百分之13
      即78萬元；因現金利息較低，黃俊傑亦同意移轉其所持有
      之同公司股份200股，則該200股股價為200萬元，是2年利
      息共278萬元，年利率為百分之23.17（計算式：利息278
      萬元2年本金600萬元≒0.2317）。其實際利息雖稍高
      於年利率百分之20，但仍低於目前民間借貸年利率百分之
      36甚多。況捷揚公司非上市、上櫃公司，其股票無流通交
      易行情，名下亦無固定資產，以每股1萬元計算已屬高估
      ，被告抗辯每股價值為2萬元，並無依據。
    (2)系爭借款非屬重利，本件無民法第74條規定之適用：
      黃俊傑於94年初借款時年逾37歲，擔任捷揚公司第二大股
      東及監察人多時，非輕率、無經驗之人；又系爭借款一借
      3年、再借2年，期間漫長顯非急迫而為借貸；再實際利息
      較一般民間借貸之利率猶低許多，自非重利。
    (3)系爭借款與公序良俗無違：
      參照最高法院29年度上字第1306號判例要旨，利息約定超
      過百分之20者，債權人就超過部分之利息對債務人無請求
      權，並非約定無效而謂債權不存在，債務人就超出之利息
      已任意給付，經債權人受領時，自不得謂係不當得利請求
      返還，故系爭借款關係並非無效。況原告僅請求給付未受
      償之本金600萬元及年利率百分之6.5之利息，實無違反公
      序良俗，亦無逾民法第205條規定年利率百分之20之限制
      。
    (4)黃俊傑轉讓原告之公司股份，每股價值僅1萬元，均是充
      作給付借款期間之利息，且利息之約定利率超過週年利率
      百分之20者，黃俊傑已為任意給付，不得請求返還，亦不
      能用以清償本金，故每股價值高低均不影響本金，並無鑑
      定必要。原告聲請法院對黃俊傑核發本件借款之支付命令
      ，黃俊傑並未於法定期間內異議，亦未否認借款債務之存
      在，其本金尚未清償，尚欠如聲明所示之本金及利息，原
      告請求自有理由。
二、被告則以：
  (一)被告於94年初僅為系爭借款之見證人，非連帶保證人：
    黃俊傑於94年年初即已向原告借貸系爭借款，並簽有轉讓書
    為憑，由轉讓書之文義得知，被告僅為系爭借款之見證人，
    雖轉讓書上見證人遭竄改為連帶保證人，然此塗改部分未有
    被告之親筆簽名或印文，應係原告或黃俊傑或他人為能順利
    向目前有經濟能力之被告求償而事後偽造。
  (二)原告取得黃俊傑移轉之捷揚公司600股股份係巧取利益：
    黃俊傑依約移轉原告者共計600股，該600股並非用以支付借
    款期間之利息，係原告以取得捷揚公司股份之方式巧取利益
    。按民法第206條規定:債權人除前條限定之利息外，不得以
    折扣或其他方法，巧取利益。原告就本件借貸取得捷揚公司
    600股，市價1200萬元，依最高法院93年台上字第2058號判
    決之見解，利息已預付，須於請求清償本金時從中扣除預付
    之利息。而本件借貸原告雖交付600萬元予黃俊傑，惟原告
    以取得捷揚公司股份之方法巧取1200萬元之利益，原告確實
    受有利益，而巧取利益部分係屬違反禁止規定，亦應將之扣
    除。
  (三)退步言之，如上開600股移轉予原告係為支付借款期間之利
    息，本件利率顯屬重利，應為無效：
  1.轉讓書部分：
    轉讓書第2條約定黃俊傑每月支付原告2萬元為系爭借款之利
    息，即原告每年有24萬元之利息收入；第3條約定黃俊傑願
    轉讓其名下捷揚公司3分之一股權予原告，並予過戶登記。
    而捷揚公司股份於94年每股價值2萬元（聲請送請鑑定為證
    ），是原告就系爭借款已取得捷揚公司400股之股份，價值
    為800萬元，若以單利計算，借貸期間3年經過後，總額共增
    值為920萬元（計算式：800萬元法定年利率百分之53年
    ），平均每年增值總額為3,066,667元。綜合以上資料可知
    ，原告因本件放貸可取得每年3,306,667元之利息收益（計
    算式：3,066,667元＋24萬元），即為年利率百分之55（計
    算式：3,306,667600萬＝0.5511），顯高於一般民間放款
    利息。原告為規避法律最高利息之限制，故意取巧利益將部
    分利息改為轉讓捷揚公司之股份，顯見原告明知自己係利用
    黃俊傑急需資金之情況下，借貸金錢而取得重利，參照最高
    法院27年度上字第520號判例、83年度台上字第1530號判決
    意旨，並斟酌雙方及民間經濟之一般放貸標準，轉讓書之借
    貸利息明顯違反善良風俗及社會之一般道德觀念，依第72條
    規定應為無效。
  2.協議切結書部分：
    (1)承上所述，協議切結書係延續上開轉讓書之消費借貸關係
      而來，而詳究該轉讓書文義可知原告係施放重利，該轉讓
      書之法律關係應屬無效，則基於無效之轉讓書法律關係為
      基礎再續訂之協議切結書亦屬無效，因此原告以無效之協
      議切結書為請求權基礎向被告請求負擔清償借款之連帶保
      證責任，當無理由。
    (2)縱  鈞院認為轉讓書與協議切結書無延續之基礎，則依協
      議切結書文義觀之，第1條約定自97年1月31日起至99年1
      月30日止，2年借貸期間之利息暫依年利率百分之6.5計算
      ；第2條約定黃俊傑同意轉讓其持有捷揚公司百分之5股份
      即200股與原告，每股市價2萬元（聲請送鑑定），總計為
      400萬元，若以單利計算，2年借貸期間經過後增值總額共
      440萬元（計算式：400萬法定年息百分之52年），平
      均每年  為220萬元，即為年利率百分之36.67（220萬元
      600萬元），總計協議切結書之消費借貸年利率高達百
      分之43.17（0.3667＋0.065＝0.4317），亦顯高於一般民
      間放款利息，依民法第72條規定亦為無效，原告執無效之
      協議切結書主張被告應負連帶保證人責任，應無理由。
  (四)黃俊傑轉讓之股份價值除清償借款期間利息外，並已清償本
    金完畢：原告借貸之本金為600萬元，然原告已取得前揭股
    份600股，市價1200萬元，此為原告以轉讓股份之方式巧取
    之利益，應將之扣除，則扣除本金600萬元，原告還多受領
    600萬元，因此原告對黃俊傑已無借款返還請求權，被告即
    不負連帶返還責任。另黃俊傑對支付命令未聲明異議，依民
    法279 條規定對被告不生效力。
  (五)並聲明：原告之訴駁回。
三、兩造不爭執之事實：
  (一)訴外人黃俊傑於94年初即向原告借貸系爭借款600萬元，並
    簽立轉讓書（內容如被證一），約定事項第2條為「甲方（
    黃俊傑）向乙方（原告）借款新台幣陸佰萬元正利息依銀行
    放款年利率實價計算，即為甲方每月支付乙方新台幣貳萬元
    為上述借款利息。」、第3條為「甲方願轉讓其名下捷揚保
    全（股）公司之股權三分之一，（即捷揚保全股份有限公司
    百分之十）予乙方，並予過戶登記。」，並約定借款期限至
    96年12月31日止。轉讓書上被告簽名處上方原記載為見證人
    ，嗣改為連帶保證人，修改處蓋有黃俊傑之印文。原告確有
    交付借款600 萬元予黃俊傑。
  (二)黃俊傑已於94年3月17日依轉讓書第3條約定將捷揚保全公司
    400股股份移轉予原告。黃俊傑並已依轉讓書約定給付借款
    期間之現金利息。
  (三)黃俊傑嗣於97年1月31日向原告續借系爭借款，簽立發票日
    99年1月31日、票號EA0000000、付款人三信商業銀行西屯分
    行、票面金額為600萬元之支票乙紙，經被告背書後交由原
    告收執，並由被告擔任連帶保證人，於97年1月31日簽立協
    議切結書（內容如原證一）。
  (四)上開協議切結書約定「立協議切結書人黃俊傑（以下簡稱甲
    方）與陳瑞德（以下簡稱乙方）茲為甲方向乙方借款事、雙
    方同意協議切結如左列條款並共同遵守、若有違本協議即視
    同期滿、連帶保證人同意履行本協議切結書。」、「一、乙
    方同意甲方前借款項新台幣陸佰萬元整、續借給甲方繼續使
    用、借用期間為自立約日即民國97年1月31日起至民國99年1
    月30日止期滿、借款期間甲方同意按月給付乙方利息、其利
    息計算依銀行信用放款利息（暫依年利率6.5%）計算、期滿
    當日甲方同意返還乙方新台幣陸佰萬元整。」。
  (五)黃俊傑簽立之系爭支票，到期後經原告提示請求付款，未獲
    兌現。
  (六)黃俊傑已於98年8月依協議切結書第2條（本院筆錄誤載為第
    3 條）約定將同公司200股股份移轉予原告。黃俊傑並已依
    前項契約約定給付借款期間之現金利息。
  (七)原告主張黃俊傑向原告借款600萬元（如協議切結書所示）
    尚未返還，請求黃俊傑返還600萬元及自99年2月1日起至清
    償日止按年利率百分之六點五計算之利息，經本院核發99
    年司促字第5007號支付命令，該支付命令送達黃俊傑，未於
    法定期間內異議。
四、查原告主張黃俊傑於94年初即向原告借貸系爭借款600萬元
    ，並以被告為連帶保證人，簽立轉讓書為憑，黃俊傑又於97
    年1月31日向原告續借系爭600萬元，並以被告為連帶保證人
    ，簽立協議切結書為憑，黃俊傑並簽發系爭支票1紙，經被
    告背書後交由原告收執，原告屆期提示系爭支票未獲兌現等
    事實，被告除抗辯其於94年間僅為系爭借款之見證人，非連
    帶保證人云云外，對其餘事實均不爭執，是該其餘部分事實
    自堪認定。本件原告係本於97年1月31日之協議切結書，及
    被告背書之系爭支票為據，依連帶保證契約及票據背書人責
    任之法律關係請求被告給付600萬元，而被告並不爭執其於
    系爭協議切結書連帶保證人處簽名，自應負該契約之連帶保
    證人責任，是被告抗辯其非94年間借款之連帶保證人一節，
    不影響本件原告之請求，並無審酌之必要。
五、本件應審酌者為借款主債務人黃俊傑就系爭債務已否清償完
    畢？經查，原告主張被告並未清償97年1月31日之借款本金
    600萬元，自應返還等語，被告則抗辯黃俊傑依前揭轉讓書
    及協議切結書所轉讓原告之600股捷揚公司股份已足供清償
    系爭借款本金完畢等語。經查：
  (一)按約定利率，超過週年百分之二十者，債權人對於超過部分
    之利息，無請求權；債權人除前條限定之利息外，不得以折
    扣或其他方法，巧取利益，民法第205條、第206條固定有明
    文。又按（一）約定利率超過週年百分之二十者，民法第二
    百零五條既僅規定債權人對於超過部份之利息無請求權，則
    債務人就超過部份之利息任意給付，經債權人受領時，自不
    得謂係不當得利請求返還。（二）債務人就利息超過週年利
    率百分之二十部份已任意給付者，不得請求返還，業經本院
    著有判例。（三）據上訴人稱，借字上所載一千二百元之數
    額，實照八折扣算，祇收到九百六十元云云。如果屬實，自
    係民法第二百零六條所謂以折扣方法巧取利益，關於折扣之
    二百四十元，被上訴人既未實行交付，即不發生返還請求權
    ，最高法院29年上字第1306號判例要旨可資參照。
  (二)依前揭兩造不爭執之事實，前揭轉讓書第2條約定：甲方向
    乙方借款新台幣陸佰萬元正利息依銀行放款利率實價計算，
    即為甲方每月支付乙方新台幣貳萬元為上述借款利息；第3
    條約定：「甲方（黃俊傑）願轉讓其名下捷揚保全（股）公
    司之股權三分之一，（即捷揚保全股份有限公司百分之十）
    予乙方（原告），並予過戶登記。」；又協議切結書第1條
    約定：一、乙方（原告）同意甲方（黃俊傑）前借款項新台
    幣陸佰萬元整、續借給甲方繼續使用、借用期間為自立約日
    即民國97年1月31日起至民國99年1月30日止期滿、借款期間
    甲方同意按月給付乙方利息、其利息計算依銀行信用放款利
    息（暫依年利率6.5%）計算、期滿當日甲方同意返還乙方新
    台幣陸佰萬元整。」；第2條約定：「甲方（黃俊傑）同意
    轉讓其持有捷揚保全股份有限公司之五%給與乙方，並自即
    日起辦理公司持股異動變更。」，且原告於借款日即交付
    600萬元借款全額予黃俊傑，而黃俊傑實際上分別於94年3月
    17日依轉讓書第3條約定將捷揚保全公司400股股份移轉予原
    告，並於98年8月依協議切結書第2條約定將同公司200股股
    份移轉予原告，是原告係全額交付借款600萬元，並無預扣
    利息或折扣交付借款之巧取利益情形。又原告主張黃俊傑依
    上開約定移轉股份，係屬給付借款期間之利息，被告雖予否
    認，而抗辯係原告巧取利息，該約定應屬無效等語。惟查，
    依上開轉讓書及協議切結書前述約定，黃俊傑於94年初向原
    告借款600萬元，除應依轉讓書第2條約定支付每月2萬元之
    利息外，尚應將其名下該公司股份400股轉讓原告，嗣黃俊
    傑又於97年1月向原告續借該600萬元，除應依協議切結書第
    1條約定次借款期間給付該期間按週年利率6.5%計算之放款
    利息，並應轉讓其名下該公司股份200股，期滿應返還600
    萬元借款，是可證原告與黃俊傑約定黃俊傑應轉讓之上開股
    份係充作給付借款期間利息之性質。被告否認該轉讓之股份
    係作為借款期間之利息，應不足採。
  (三)查本件黃俊傑向原告第一次借款及第二次借款，均已依約定
    給付借款期間之利息（含現金及股份），且原告主張黃俊傑
    係任意給付，被告對此並未爭執，原告上開主張應可信屬實
    。則縱依被告抗辯捷揚公司股份每股市價達2萬元云云屬實
    ，惟黃俊傑就所付前開利息逾週年利率百分之20之法定最高
    利率之部分既為任意給付，揆諸前揭說明，仍不得請求返還
    。是被告聲請鑑定捷揚公司股份之市價，並無必要，附此說
    明。
  (四)又被告雖抗辯原告收取上開現金及股份有重利情事，應為無
    效云云。惟原告否認本件有民法第74條規定暴利行為之情事
    。按民法第74條係規定，法律行為，係乘他人之急迫、輕率
    或無經驗，使其為財產上之給付或為給付之約定，依當時情
    形顯失公平者，法院得因利害關係人之聲請，撤銷其法律行
    為或減輕其給付；前項聲請，應於法律行為後一年內為之。
    本件被告並未舉證證明本件借貸符合上開規定之暴利行為要
    件，且系爭借貸約定縱有暴利行為之情事，亦僅得於一年內
    由利害關係人聲請法院為撤銷，該行為並非當然無效。又被
    告抗辯該借貸約定係屬重利，有背於公共秩序或善良風俗者
    ，依民法第72條規定應為無效云云。惟民法第205條規定就
    按約定利率，超過週年百分之二十者，僅規定債權人對於超
    過部分之利息，無請求權，且依前揭判例要旨，債務人就超
    過部份之利息任意給付，經債權人受領時，自不得謂係不當
    得利請求返還。是本件縱有利息超過週年利率百分之20之情
    形，應適用民法第205條規定，不能認為系爭借貸行為依民
    法第72條規定為無效。被告此項抗辯，亦不足採。
  (五)承前所述，黃俊傑以前揭公司股份轉讓原告以給付借款期間
    之利息，既不能請求返還，則自不得據以扣抵黃俊傑應返還
    之借款本金600萬元。被告抗辯黃俊傑轉讓之前開股份價值
    除清償借款期間利息外，並已清償本金完畢一節，即不可採
    。
  (六)又查，原告主張黃俊傑向其借貸系爭600萬元尚未返還，請
    求黃俊傑返還600萬元及自99年2月1日起至清償日止按年利
    率百分之六點五計算之利息，經本院核發99年司促字第5007
    號支付命令，該支付命令送達黃俊傑，其未於法定期間內異
    議之事實，此有本院上開支付命令卷宗在案可憑，且為被告
    所不爭執，則系爭借款債務之主債務人黃俊傑亦不爭執尚欠
    原告上開債務未清償。
六、綜上所述，原告主張黃俊傑尚欠原告97年1月31日之借款本
    金600萬元，且清償期99年1月30日業已屆至為有理由，被告
    為其連帶保證人，則原告依連帶保證契約之法律關係，請求
    被告給付600萬元，為有理由。末按給付有確定期限者，債
    務人自期限屆滿時起，負遲延責任；遲延之債務，以支付金
    錢為標的者，債權人得請求依法定利率計算之遲延利息。但
    約定利率較高者，仍從其約定利率，民法第229條第1項及第
    233條第1項定有明文。查本件借款連帶保證債務之清償期為
    99年1月30日，是原告請求被告就上開應返還之債務600萬元
    ，給付自該清償期後之99年2月1日起至清償日止按約定利率
    即週年利率百分之6.5計算之利息，即有理由。
七、從而，原告依連帶保證契約之法律關係，請求被告給付600
    萬元，及自99年2月1日起至清償日止按週年利率百分之6.5
    計算之利息，為有理由，應予准許。原告上開請求既有理由
    ，則原告另主張其執有被告背書交付之系爭支票乙紙，詎屆
    期經提示未獲兌付，併依票據關係請求被告給付600萬元及
    自99年2月1日起至清償日止按週年利率百分之6.5計算之利
    息部分，即無審理之必要，併此敘明。
八、 因本案事證已臻明確，兩造其餘主張陳述及所提之證據，
     均毋庸再予審酌，附此敘明。
九、本件訴訟標的金額為600萬元，第一審裁判費60,400元，應
    由敗訴之被告負擔。
十、訴訟費用負擔之依據：民事訴訟法第78條。
中    華    民    國    99    年    7    月    27    日
                  民事第一庭    法  官  張瑞蘭
正本係照原本作成。
如對本判決上訴，須於判決送達後20日內向本院提出上訴狀。如
委任律師提起上訴者，應一併繳納上訴審裁判費。
中    華    民    國    99    年    7    月    27    日
                                書記官

司法院資訊處製作；財團法人民間司法改革基金會備份。
